臺灣基隆地方法院交通事件裁定　　　　100年度交聲字第139號
移送機關即
原處分機關　　交通部公路總局臺北區監理所基隆監理站
聲明異議人
即受處分人　　黃旭輝
上列聲明異議人即受處分人因違反道路交通管理處罰條例案件，
對於交通部公路總局臺北區監理所中華民國100 年4 月21日所為
之處分（原處分案號：基監字第裁42-RB0000000號），聲明異議
，本院裁定如下：
    主  文
異議駁回。
    理  由
一、原處分意旨略以：本件異議人即受處分人黃旭輝（下稱異議
    人）於民國98年4 月27日下午10時許，駕駛WKR-485 號輕型
    機車，行經基隆市○○街與精一路口時，因「未領有駕駛執
    照而駕駛機器腳踏車」之違規，經基隆市警察局第一分局南
    榮路派出所執勤警員攔停，並當場掣單舉發。嗣原處分機關
    再依道路交通管理處罰條例第21條第1 項第1 款之規定，裁
    處異議人罰鍰新臺幣（下同）9,000 元等語。
二、聲明異議意旨略以：異議人於前揭時、地酒駕違規，業經臺
    灣基隆地方法院於98年5 月27日以98年度基交簡字第264 號
    判處拘役30日，緩刑2 年確定，如今原處分機關又就「未領
    有駕駛執照而駕駛機器腳踏車」部分裁處罰鍰新臺幣9,000
    元，違反一事不二罰之法理，爰具狀聲明異議，請求撤銷上
    開罰款云云。
三、按機車駕駛人，未領有駕駛執照駕駛機器腳踏車者，處6,00
    0 元以上12,000元以下罰鍰，並當場禁止其駕駛，道路交通
    管理處罰條例第21條第1 項第1 款定有明文。又按95年2 月
    5 日施行之行政罰法第26條第1 項規定：「一行為同時觸犯
    刑事法律及違反行政法上義務規定者，依刑事法律處罰之。
    但其行為應處以其他種類行政罰或得沒入之物而未經法院宣
    告沒收者，亦得裁處之。」，此乃一行為同時造成刑罰法律
    與行政秩序罰規定發生競合適用之關係時，基於「一事不二
    罰」之法理，經由立法程序確立應以刑罰優先為原則，避免
    行為人承受過度且重複之處罰。此觀該條立法理由明確揭示
    ：「一行為同時觸犯刑事法律及違反行政法上義務規定時，
    由於刑罰與行政罰同屬對不法行為之制裁，而刑罰之懲罰作
    用較強，故依刑事法律處罰，即足資警惕時，實無一事二罰
    再處行政罰之必要。且刑事法律處罰，由法院依法定程序為
    之，較符合正當法律程序，應予優先適用。但罰鍰以外之沒
    入或其他種類行政罰，因兼具維護公共秩序之作用，為達行
    政目的，行政機關仍得併予裁處，故為第一項但書規定。」
    ，其理益明。是以前揭行政罰法中刑事法律處罰優先且不再
    處以行政秩序罰之目的，既係因為行為人已接受刑罰而足資
    警惕，且已發生懲罰之作用，即無使行為人陷於雙重處罰之
    不利益，則關於刑事法律處罰之範圍自應採取實質認定，凡
    刑事實體法或程序法中所規定客觀上剝奪行為人生命、自由
    、財產權利，主觀上亦因制裁之嚴厲性、痛苦性，其強度足
    以造成心理強制而間接達成矯正教化目的之處遇手段，皆應
    納入其中，而不以形式上符合刑法第32條至第34條所定主刑
    及從刑種類者為限，始與前揭法律規範之意旨相符。
四、經查：
  (一)本件異議人雖確有於前揭時、地，因酒後駕車，及未領有駕
    駛執照而駕駛機器腳踏車，而違反道路交通管理處罰條例第
    21條第1 項第1 款及第35條第1 項第1 款規定之事實，有基
    隆市警察局基警交字第RB0000000 號舉發違反道路交通管理
    事件通知單、交通部公路總局臺北區監理所基隆監理站基監
    字第裁42-RB0000000號違反道路交通管理事件裁決書及100
    年5 月12日基隆監理站機車駕駛人查詢系統查詢單各1 紙在
    卷可稽。另異議人因上開酒後駕車之事實，經本院於98年5
    月27日以98年度基交簡字第264 號判處拘役30日，緩刑2 年
    ，於98年6 月29日確定，此有交通部公路總局臺北區監理所
    基隆監理站基監字第裁42-RB0000000號違反道路交通管理事
    件裁決書、上開本院刑事判決書、臺灣高等法院被告前案紀
    錄表附卷可參。是異議人於上開時間、路段有「酒精濃度超
    過規定標準（呼氣酒精濃度0.77mg/L）」及「未領有駕駛執
    照而駕駛機器腳踏車」之違規事實，應甚明確，均堪予認定
    。
  (二)復按所謂「一事不再罰」或「一事不二罰」原則，就行政制
    裁而言，係指違法行為人之同一違法行為，亦即其基於單一
    之決定，或自然意義下之單一行為，違反數個法律；其與通
    常複數之違反行政義務行為，係由於各別之決意或自然意義
    下之複數行為有別，不得以同一事實和同一依據，給予兩次
    以上行政處罰。反之，為達行政「合目的性」之要求，遇有
    數個違反行政義務之行為，應分別處罰，是倘行為人之違規
    行為可得評價為二行為，就各該行政義務違反行為各為裁處
    ，尚不致認為逾越必要程度而與比例原則相違（司法院大法
    官會議解釋釋字第503 號解釋意旨暨曾華松大法官協同意見
    書意旨參照）。揆諸前揭說明，異議人「未領有駕駛執照駕
    駛機器腳踏車」之行為，與「酒後駕車」之行為，其違反行
    政義務之態樣不同，實質上乃數行為違反數行政義務，上開
    二種違規行為縱經同時處罰，亦無重複處罰之問題。再則，
    異議人就「未領有駕駛執照而駕駛機器腳踏車」之違規行為
    ，並無同時涉犯刑事法律，亦應無上開「一事不二罰原則」
    之適用。是異議人以上揭情詞置辯，即據此主張本件之「未
    領有駕駛執照駕駛機器腳踏車」違規事實免罰，核屬無據，
    尚難遽認。
五、綜上所述，異議人於上揭時、地「未領有駕駛執照而駕駛機
    器腳踏車」之行為已堪認定，從而原處分機關依道路交通管
    理處罰條例第21條第1 項第1 款之規定，裁處異議人9,000
    元罰緩，核無違誤，本件異議人之異議為無理由，應予駁回
    。
六、據上論斷，依道路交通案件處理辦法第19條，裁定如主文。
中    華    民    國   100    年    6     月    28    日
                            交通法庭   法  官  黃永定
以上正本證明與原本無異
對於本件裁定如有不服，應於收受送達後5日內，向本院提出抗
告書狀（應附繕本），敘述抗告之理由，抗告於臺灣高等法院。
中    華    民    國   100    年    6     月    28    日
                                       書記官  劉珍珍